ACORDAO-COMPLETO-2545351

ACÓRDÃO 1775/2022 ATA 30/2022 - PLENÁRIO

VISTOS, relatados e discutidos estes autos de pedidos de reexame interpostos por Gisela Kraus, Gustavo Ferreira Gomes, Luiz Emygdio de Oliveira, João Carlos de Oliveira Azedias, José Paes Leme da Motta, Hudson Braga, Walter Luiz Correa Magalhães e Henrique Alberto Santos Ribeiro, contra o Acórdão 875/2020-TCU-Plenário.
ACORDAM os ministros do Tribunal de Contas da União, reunidos em sessão do Plenário, ante as razões expostas pelo relator e com fundamento nos artigos 32, inciso II, e 34, da Lei 8.443/1992, em:
9.1. conhecer dos embargos de declaração para, no mérito, rejeitá-los;
9.2. dar ciência desta deliberação, bem como do relatório e voto que a fundamentam, aos embargantes e aos demais interessados.

Embargos de declaração, em relatório de auditoria, opostos em face de acórdão que apreciou pedido de reexame dos embargantes contra deliberação do Tribunal que, entre outras medidas, aplicou multa aos responsáveis.

Departamento Nacional de Infraestrutura de Transportes; Secretaria de Estado de Obras do Estado do Rio de Janeiro.

3. Interessados/Responsáveis/Recorrentes:
3.1. Interessados: Congresso Nacional (vinculador) (); Departamento Nacional de Infraestrutura de Transportes (04.892.707/0001-00); Secretaria de Estado de Obras do Estado do Rio de Janeiro (08.599.767/0001-90).
3.2. Responsáveis: Carioca Christiani Nielsen Engenharia S A (40.450.769/0001-26); Construtora Oas S.a. Em Recuperacao Judicial (14.310.577/0011-86); Consórcio Arco Metropolitano do Rio (09.551.901/0001-46); Consórcio Arco do Rio (09.536.294/0001-45); Delta Construções S.a (10.788.628/0001-57); Gisela Kraus (XXX.159.337-XX); Gustavo Ferreira Gomes (XXX.867.317-XX); Henrique Alberto Santos Ribeiro (XXX.067.357-XX); Hudson Braga (XXX.912.607-XX); Jose Paes Leme da Motta (XXX.671.947-XX); José Osório do Nascimento Filho (XXX.587.147-XX); João Carlos de Oliveira Azedias (XXX.322.647-XX); Luiz Antonio Pagot (XXX.102.567-XX); Luiz Emygdio de Oliveira (XXX.444.677-XX); Nilton de Britto (XXX.470.121-XX); Secretaria de Estado de Obras do Estado do Rio de Janeiro (08.599.767/0001-90); Walter Luiz Correa Magalhaes (XXX.181.007-XX).
3.3. Recorrentes: Gustavo Ferreira Gomes (XXX.867.317-XX); Gisela Kraus (XXX.159.337-XX); João Carlos de Oliveira Azedias (XXX.322.647-XX); Henrique Alberto Santos Ribeiro (XXX.067.357-XX); Luiz Emygdio de Oliveira (XXX.444.677-XX); Jose Paes Leme da Motta (XXX.671.947-XX); Walter Luiz Correa Magalhaes (XXX.181.007-XX).

13.1. Ministros presentes: Bruno Dantas (na Presidência), Walton Alencar Rodrigues (Relator), Benjamin Zymler, Vital do Rêgo, Jorge Oliveira e Antonio Anastasia.
13.2. Ministros-Substitutos convocados: Marcos Bemquerer Costa e André Luís de Carvalho.
13.3. Ministro-Substituto presente: Weder de Oliveira.

ACORDAO-COMPLETO-2564723

Acórdão de Relação 2652/2022 - Plenário

Acórdão de Relação

ACORDAO-COMPLETO-2550846

Acórdão de Relação 2035/2022 - Plenário

WALTON ALENCAR RODRIGUES

Ministro Walton Alencar Rodrigues.

Trata-se de embargos de declaração opostos por Gisela Kraus, Gustavo Ferreira Gomes, Luiz Emygdio de Oliveira, João Carlos de Oliveira Azedias, José Paes Leme da Motta, Hudson Braga, Walter Luiz Correa Magalhães e Henrique Alberto Santos Ribeiro ao Acórdão 1241/2022-TCU-Plenário, o qual conheceu e negou provimento aos pedidos de reexame interpostos pelos embargantes em face do Acórdão 875/2020-TCU-Plenário, relatado pelo E. Ministro Benjamin Zymler.
O Acórdão 875/2020-TCU-Plenário rejeitou as razões de justificativa apresentadas pelos recorrentes, em resposta à audiência determinada pelo Acórdão 2919/2011-TCU-Plenário, bem como lhes aplicou sanção pecuniária individual, no âmbito do processo de levantamento de auditoria realizada nas obras de implantação do Arco Metropolitano do Rio de Janeiro, objeto do Fiscobras 2010, em decorrência das seguintes condutas ilícitas:
9.3.1. Gisela Kraus, na condição de arquiteta da Fundação DER/RJ, e João Carlos de Oliveira Azedias, na condição de Ag. Trab. Engenharia da Fundação DER/RJ: 
9.3.1.1. aprovação da planilha de rerratificação do Contrato nº 007/2008 com quantitativos significativamente diferentes daqueles constantes do orçamento do Projeto Executivo do Lote 01 do Arco Metropolitano do Rio de Janeiro, km 48,5 ao km 63,0; 
9.3.2. José Paes Leme da Motta, Engenheiro Fiscal do Contrato nº 008/2009 [008/2008], e Luiz Emygdio de Oliveira, Assessor da DOP: 
9.3.2.1. aprovação da planilha de rerratificação do Contrato nº 008/2008 com quantitativos significativamente diferentes daqueles constantes do orçamento do Projeto Executivo do Lote 02 do Arco Metropolitano do Rio de Janeiro, km 63,0 ao km 82,6; 
9.3.3. José Paes Leme da Motta, Engenheiro Fiscal do Contrato n° 008/2008 [009/2008], e Luiz Emygdio de Oliveira, Assessor da DOP: 
9.3.3.1. aprovação da planilha de rerratificação do Contrato nº 009/2008 com quantitativos significativamente diferentes daqueles constantes do orçamento do Projeto Executivo do Lote 03 do Arco Metropolitano do Rio de Janeiro, km 82,6 ao km 99,5; 
9.3.4. Gustavo Ferreira Gomes, na condição de Assist. I da Diretoria de Obras e Projetos Especiais da Fundação DER/RJ, e Walter Luiz Corrêa Magalhães, na condição de Superintendente de Obras da DOP: 
9.3.4.1. aprovação da planilha de rerratificação do Contrato nº 010/2008 com quantitativos significativamente diferentes daqueles constantes do orçamento do Projeto Executivo do Lote 04 do Arco Metropolitano do Rio de Janeiro, km 99,5 ao km 119,4; 
9.3.5. Hudson Braga, na condição de Secretário de Estado de Obras e Henrique Alberto Santos Ribeiro, na condição de Presidente da Fundação Departamento de Estradas de Rodagem (DER/RJ) : 
9.3.5.1. assinatura do Primeiro Termo Aditivo ao Contrato nº 007/2008, Primeiro Termo Aditivo ao Contrato nº 008/2008, Segundo Termo Aditivo ao Contrato nº 009/2008 e Primeiro Termo Aditivo ao Contrato n° 010/2008, cujas planilhas de rerratificação apresentam quantitativos significativamente diferentes daqueles constantes do orçamento do Projeto Executivo dos Lotes 01 a 04 do Arco Metropolitano do Rio de Janeiro, km 48,5 ao km 119,4;       (grifei) 
Os embargantes aduzem, em síntese, contradição entre a decisão proferida pelo TCU e as decisões exaradas pelo Supremo Tribunal Federal quanto à prescrição da pretensão punitiva, com base na aplicação integral da Lei 9873/1999.
Ao final, protestam por que sejam conhecidos e providos os embargos declaratórios, atribuindo-lhes efeitos infringentes para declarar extinta a punibilidade dos responsáveis.
É o relatório

Jefferson Lourenço dos Santos, Tathiane Vieira Viggiano Fernandes (27.154/OAB-DF) e outros, representando Consórcio Arco Metropolitano do Rio; Diego Ricardo Marques (30782/OAB-DF), representando Secretaria de Estado de Obras do Estado do Rio de Janeiro; Paulo Meriade Duarte, Kaline Feliciano de Queiroz Ribeiro (18613/OAB-DF) e outros, representando Delta Construções S.a; Helton Linares Carvalho e João Gabriel Perotto Pagot (12055/OAB-MT), representando Luiz Antonio Pagot; Rodrigo Molina Resende Silva (28.438/OAB-DF) e Daniel Soares Alvarenga de Macedo (36.042/OAB-DF), representando Hudson Braga; Daniel Vieira Bogéa Soares (34.311/OAB-DF), Juliana Gomes Varjao (40.089/OAB-BA) e outros, representando Construtora Oas S.a. Em Recuperacao Judicial; Paulo Henrique Triandafelides Capelotto (270.956/OAB-SP), Rafael Chitarrelli Cabral de Araujo e outros, representando Carioca Christiani Nielsen Engenharia S A; Daniel Vieira Bogéa Soares (34.311/OAB-DF), Anna Carolina Miranda Dantas (11.756-E/OAB-DF) e outros, representando Consórcio Arco do Rio; Paulo Aristóteles Amador de Sousa, representando Departamento Nacional de Infraestrutura de Transportes; Rodrigo Pironti Aguirre de Castro (36363/OAB-PR) e Rafael Porto Lovato (63597/OAB-PR), representando José Osório do Nascimento Filho.

Procurador Rodrigo Medeiros de Lima.

LEVANTAMENTO DE AUDITORIA. FISCOBRAS 2010. OBRAS NA BR-493/RJ, RELATIVAS AO CONTORNO RODOVIÁRIO NO ESTADO DO RIO DE JANEIRO (ARCO METROPOLITANO). ASSINATURA DE TERMOS ADITIVOS E APROVAÇÃO DE PLANILHAS DE RERRATIFICAÇÃO COM QUANTITATIVOS DISCREPANTES DAQUELES PREVISTOS NOS ORÇAMENTOS DOS PROJETOS EXECUTIVOS. AUDIÊNCIA. MULTA. PEDIDOS DE REEXAME. CONHECIMENTO. NÃO-OCORRÊNCIA DE PRESCRIÇÃO. NÃO-PROVIMENTO. EMBARGOS DE DECLARAÇÃO. CONHECIMENTO. REJEIÇÃO. CIÊNCIA.

RELATÓRIO DE AUDITORIA (RA)

Secretaria de Recursos (Serur); Secretaria de Fiscalização de Infraestrutura Rodoviária e de Aviação Civil (SeinfraRod).

Trata-se de embargos de declaração opostos por Gisela Kraus, Gustavo Ferreira Gomes, Luiz Emygdio de Oliveira, João Carlos de Oliveira Azedias, José Paes Leme da Motta, Hudson Braga, Walter Luiz Correa Magalhães e Henrique Alberto Santos Ribeiro ao Acórdão 1241/2022-TCU-Plenário, o qual conheceu e negou provimento aos pedidos de reexame interpostos pelos embargantes em face do Acórdão 875/2020-TCU-Plenário, relatado pelo E. Ministro Benjamin Zymler.
Por sua vez, o Acórdão 875/2020-TCU-Plenário rejeitou as razões de justificativa apresentadas pelos recorrentes, em resposta à audiência determinada pelo Acórdão 2919/2011-TCU-Plenário, bem como lhes aplicou sanção pecuniária individual, no âmbito do processo de levantamento de auditoria realizada nas obras de implantação do Arco Metropolitano do Rio de Janeiro, objeto do Fiscobras 2010.
A punição dos recorrentes foi motivada pela assinatura de termos aditivos de contratos de obras de diversos lotes de obras de implantação do Arco Metropolitano do Rio de Janeiro, bem como aprovação indevida de planilhas de rerratificação, cujos quantitativos de serviços foram significativamente diferentes daqueles constantes do orçamento dos respectivos projetos executivos.
Os embargantes alegam, em síntese, contradição entre a deliberação proferida pelo TCU e as decisões exaradas pelo Supremo Tribunal Federal quanto à prescrição da pretensão punitiva, com base na aplicação integral da Lei 9.873/1999.
Ao final, pugnam por que sejam conhecidos e providos os embargos declaratórios, atribuindo-lhes efeitos infringentes para declarar extinta a punibilidade dos responsáveis.
Feito esse resumo, decido.
Conheço dos embargos de declaração (peças 621, 624, 627, 630, 633, 637, 640 e 646) , satisfeitos os requisitos de admissibilidade estabelecidos nos artigos 32, inciso II, e 34 da Lei 8.443/1992.
Quanto ao mérito, não assiste razão aos embargantes.
A deliberação recorrida foi clara ao afastar a arguição de prescrição da pretensão punitiva com base na Lei 9873/1999, por haver demonstrado não ter sido extinta a punibilidade com a aplicação regra de prescrição decenal prevista no artigo 205 do Código Civil, conforme pela orientação jurisprudencial expressa no Acórdão 1441/2016-TCU-Plenário.
Foi também afastada a aplicação aos processos de controle externo da regra de prescrição quinquenal afirmada pelo Supremo Tribunal Federal no julgamento do RE 636.886/AL (tema 899 da repercussão geral) , salientando que a decisão do Supremo diz respeito apenas à prescrição da execução dos títulos executivos expedidos pelo TCU.
Também foi registrado que, mesmo adotando o critério de prescrição da pretensão punitiva prevista na Lei 9.873/1999, também não teria ocorrido a extinção da punibilidade dos responsáveis, conforme demonstrado detalhadamente no relatório que acompanhou o voto da deliberação embargada.
Ante o exposto, rejeito os embargos e voto por que o Tribunal acolha a minuta de acordão que ora submeto à apreciação do colegiado.
TCU, Sala das Sessões, em 3 de agosto de 2022.
WALTON ALENCAR RODRIGUES 
Relator